【裁判字號】    89,上更(二),83
【裁判日期】    900710
【裁判案由】    土地所有權移轉登記
【裁判全文】
臺灣高等法院臺南分院民事判決  八十九年度上更(二)字第八三號
      上  訴  人  乙○○
                  丁○○
                  甲○○
                  己○○
                  戊○○
                  庚○○
                  丙○○
                  壬○○○
      訴訟代理人  辛○○
      被  上訴人  子○○
                  癸○○
右當事人間請求土地所有權移轉登記事件，上訴人對於中華民國八十四年八月二十八
日臺灣臺南地方法院第一審判決（八十四年度訴字第五一０號）提起上訴，經判決後
由最高法院第二次發回更審，本院判決如左：
      主      文
原判決除假執行部分外廢棄。
被上訴人子○○應將坐落如附表甲所示之土地應有部分，於民國八十三年十月十九日
由台南縣新化地政事務所以第一六四四七號收件，而於民國八十三年十一月二日所為
之所有權移轉登記予以塗銷。
被上訴人癸○○應將如附表乙所示之土地應有部分所有權，依附表乙１所示之比例移
轉登記予上訴人丁○○、辛○○、丙○○、甲○○、己○○、戊○○、乙○○、庚○
○、壬○○○。
被上訴人癸○○應將如附表丙所示之土地應有部分所有權，依附表丙１所示之比例移
轉登記予上訴人辛○○、丙○○、甲○○、己○○、戊○○、乙○○、庚○○、壬○
○○。
第一、二審及發回前第三審訴訟費用由被上訴人負擔。
      事      實
甲、上訴人方面：
  一、聲明：求為判決：（一）原判決廢棄。（二）被上訴人子○○於民國（下同）
      八十三年十月十九日由台南縣新化地政事務所（下稱新化地政事務所）以第一
      六四四七號收件、而於八十三年十一月二日【上訴人九十年一月三十日〔上訴
      理由狀〕及九十年四月十三日〔準備書狀〕均誤繕為八十三年十一月十二日）
      就坐落如附表甲所示之土地應有部分所有權移轉登記應予塗銷。（三）被上訴
      人癸○○應將如附表乙所示之土地應有部分所有權，依附表乙１所示之比例移
      轉登記予上訴人丁○○、辛○○、丙○○、甲○○、己○○、戊○○、乙○○
      、庚○○、壬○○○。（四）被上訴人癸○○應將如附表丙所示之土地應有部
      分所有權，依附表丙１所示之比例移轉登記予上訴人辛○○、丙○○、甲○○
      、己○○、戊○○、乙○○、庚○○、壬○○○。（五）第一、二審及發回前
      第三審訴訟費用均由被上訴人負擔。
  二、陳述：除與原判決記載相同者，予以引用外，補稱：
  （一）原判決駁回上訴人之請求，無非係以上訴人與訴外人城原建設股份有限公司
        （下稱城原公司）、盧雍富所訂立之合建契約書第四條，本約甲（指上訴人
        ）、乙（指城原公司或盧雍富）雙方按附圖所示之擬建房屋為準，由甲方取
        得編號‧‧‧之房屋，乙方取得編號‧‧‧之房屋等語，暨證人葉麗鈴證稱
        ：地主（指上訴人）與城原公司是辦理合建，他們合建時就有約定由誰分配
        之房子就登記他們的名字‧‧‧，地號由誰取得就登記誰的名字‧‧‧等語
        ，及經核系爭土地分割後之登記簿謄本所載各地號土地之所有權與當時合建
        所約定之分配情形相符，而認上訴人與城原公司、盧雍富等人於訂立合建契
        約時，已就系爭土地之分配取得達成意思合致，是依合建契約之附圖辦理分
        割，各取得分配所得之各地號所有權，癸○○係受城原公司信託，且上訴人
        無法舉證其與子○○間之買賣為虛偽云云為據。惟本案經歷審調查證據之結
        果，原判決顯有違誤。
  （二）按上訴人等係於八十二年間與城原公司負責人盧李麗鳳、盧雍富分別簽訂合
        建契約，由上訴人等提供坐落台南縣新市鄉○○○段一０九０、一０九二地
        號兩筆土地，惟因土地其他共有人周榮豐、周合當、周俊松（下稱周榮豐等
        三人）不願合建，方與上訴人等辦理分割，並按其應有部分分得坐落前開地
        段一０九二之三五、一０九二之三六、一０九二之三七、一０九二之三八、
        一０九二之三九、一０九二之四０地號土地，上訴人等為方便與城原公司合
        建作業順利推展，方將上開二筆土地分割後所增加之應有部分（如附表乙、
        丙所列土地），信託登記予被上訴人即城原公司會計癸○○，並辦妥土地所
        有權之移轉登記。且據證人即辦理系爭土地移轉及分割登記業務之代書葉麗
        鈴於原審證稱：「我只負責辦授託登記，地主與城原公司要我辦分割登記，
        其中有三人不同意分割，地主與城原公司是辦理合建，他們合建時就有約定
        由誰分配的房子就登記他們的名字，建設公司的部分由癸○○代表登記，共
        分五十五筆地號由誰取得就登記誰的名字，道路部分由建設公司負責」、「
        當初要信託登記時，原告、城原公司及癸○○都表示同意」、「癸○○知道
        是原告與城原公司合建關係，癸○○也同意城原公司將其分得的部分信託登
        記在她的名義」；「地主有三人不願參與合建，因此將地分為數筆，而就三
        人不同意合建部分分割出來，暫時登記在癸○○名下的。」、「是暫時登記
        在癸○○名下的」、「當時談信託登記時盧雍富、癸○○二人均有在場」，
        其於另刑事案件應訊作證時亦為相同之供證；又證人周合當於原審亦證稱：
        「我們與原告（即上訴人）共有系爭土地，因不願與城原公司合建，就與原
        告辦理土地分割，原告的土地沒賣給城原公司，只是合建，原告出土地，城
        原公司出資金，據我所知地主出百分之六十，城原公司出百分之四十，當時
        是委託代書辦理，我們的土地不蓋房子」等語，足證上訴人當時碓係因地主
        中有三人不願意參與合建，因此就三人不同意合建部分分割出來，且為避免
        分割後，原共有人之土地應有部分相形增加，為避免土地登記之麻煩，乃將
        系爭二筆土地分割後上訴人應增加之應有部分，由上訴人等信託登記予被上
        訴人癸○○，且當時癸○○對此信託登記之信託人及信託緣由均知情且同意
        ，被上訴人一再否認，顯屬狡飾之詞。
  （三）上訴人從未出賣本案系爭土地予城原公司、盧李麗鳳或盧雍富，而八十二年
        間，城原公司係向訴外人周錦文、周錦受、周福基、周錦定四人（下稱周錦
        文等四人）買受系爭一０九０地號土地應有部分四０００分之一三三六、一
        ０九二地號土地應有部分四０００分之七六四，並無向上訴人購買系爭土地
        之情事，渠等之買賣交易行為與本案係屬二事，要不容被上訴人故意將其混
        為一談，紊亂視聽。被上訴人癸○○所主張城原公司設於台灣中小企業銀行
        學甲分行來往之帳目明細，亦僅能證明城原公司之來往帳目情形，上訴人否
        認係向上訴人買受土地之支出，該明細顯不能作為上訴人與城原公司間有買
        賣事實之明證；參以被上訴人癸○○自陳伊甫至城原公司工作未滿半年，僱
        傭雙方關係顯尚生疏，衡之經驗法則，豈有輕易借款與盧雍富之理，且就此
        老闆向員工巨額借款之不尋常情形，僅為一職員之被上訴人癸○○，對其借
        款來源亦從未提出證據以佐其說，已令人難以置信，癸○○所提出之台南區
        中小企業銀行跨行匯出匯款申請書影本三紙，其匯款金額僅為新台幣（下同
        ）十五萬元、一萬元、二十萬元等，數目不多，與所主張之借款四百萬元，
        相差甚遠，實不得作為城原公司與癸○○間確有該筆四百萬元借款之證明；
        且癸○○係於八十三年九月十五日始取得系爭土地之所有權，有土地登記簿
        謄本附卷可稽，則盧雍富焉能於尚未取得土地之八十三年七月十五日（即二
        個月前）即出具代物清償同意書內容載稱「立書人（城原公司）同意將本公
        司先前以癸○○名義登記之土地作為抵償借款．．．」云云，有該同意書乙
        紙附卷可憑，而陷於時間上前後矛盾之理，益見該同意書為被上訴人癸○○
        臨訟杜撰，並非實在，被上訴人癸○○主張本案系爭土地為城原公司向上訴
        人買受後信託登記予伊，後又因代物清償而取得土地所有權云云，顯不足採
        信。
  （四）證人葉麗鈴於原審雖曾證稱「雙方於合建時就有約定由誰分配之房子就登記
        他們的名字，地號由誰取得就登記誰的名字」等語，然實指待建物建築完成
        後，始依雙方約定分配取得建物、土地之所有權，與本件上訴人等於建物尚
        未建築前，因分割土地之必要，將土地分割後所增加之應有部分信託登記予
        癸○○之部分無關，此不但經證人葉麗鈴於鈞院前審八十五年二月二十六日
        準備程序時證述「係因地主有三人不願參與合建，而將土地分割為數筆，而
        將上訴人等應增加之應有部分暫時登記於癸○○名下」即明，且證人盧世禎
        於原審八十四年七月六日審理時亦證稱：「．．．癸○○在公司任會計，土
        地登記癸○○名下．．．土地是地主的，有要先把癸○○名下之土地移轉給
        地主（指上訴人等人）」云云，更足證明系爭土地確係上訴人等信託登記予
        被上訴人癸○○名下，且土地所有權人提供土地由建商出資合作建屋，約定
        各取得分配之房屋其基地之所有權之契約，應係有償、雙務契約，本件上訴
        人與城原公司、盧雍富訂立合建契約書，雙方對於將來在系爭土地所興建之
        房屋，各自分配取得所有權之房屋數量、位置及面積等等，均已達成合致之
        意思表示，則城原公司或盧雍富所分配得之土地部分，在其依約完成房屋建
        築前，不得請求上訴人移轉部分之土地所有權。且城原公司早已倒閉而致停
        工，現場雜草叢生，形同廢墟，無繼續合建之可能，亦為被上訴人癸○○所
        不否認，並有現場照片附原審訴字卷證物袋可稽，是以即使雙方就系爭土地
        之分配達成意思合致，城原公司及盧雍富亦僅取得系爭土地移轉登記請求權
        ，而非因合建之意思合致，當然取得各地號土地之所有權，則城原公司依合
        建契約所約定之條件，既尚不得向上訴人請求登記取得系爭土地之所有權，
        則癸○○係因上訴人之信託關係而登記為系爭土地之所有權人，應足認定。
        證人葉麗鈴此部分之證言，僅係闡明上訴人與城原公司、盧雍富間合建契約
        書中關於房屋興建完成後如何分配房屋及土地事宜，實與本件信託登記無涉
        。
  （五）上訴人壬○○○係因原土地共有人周錦文等四人缺錢欲將土地出賣於盧雍富
        時，因盧雍富無此經濟能力而向壬○○○借錢，並同意將買受之土地登記予
        壬○○○以供借款之擔保，因壬○○○同意土地由盧雍富建築房屋使用，惟
        雙方言明如取得貸款時，盧雍富須即時將借款還清，故方將土地信託登記予
        被上訴人癸○○，此觀證人即土地共有人周錦文、周錦定、周福基於另案刑
        事案件均證稱：（有）收取七百萬元，是由我們兄弟均分，辛○○沒有分到
        錢，我（周錦文）、周錦定、周錦受、周福基部分之持分共賣七百萬元，．
        ．我們的名下均已移轉給被告，並提出彼四人與盧雍富之買賣合約書為憑，
        足證上訴人與城原公司間併無買賣關係存在，亦未收受城原公司之買賣價款
        ，收受買賣價款者為訴外人周錦文等四人，且周錦文等四人所稱「我們的名
        下均已移轉登記給被告」云云，實係分別由蔡香惠、周錦定、周錦受於八十
        三年三月二十九日將其等系爭一０九０地號土地應有部分四０００分之六六
        八八、三三四、三三四，合計四０００分之一三三六；周錦受、周錦文、周
        錦定、周福基於八十三年三月二十九日將其等系爭一０九二地號應有部分各
        四０００分之一九一，合計四０００分之七六四，移轉與上訴人壬○○○，
        有各該土地登記簿謄本在卷可稽，並非彼等所稱移轉登記與城原公司或被上
        訴人癸○○。上訴人壬○○○與城原公司間確有債權債務關係，有上訴人壬
        ○○○於八十二年十二月十七日、二十二日、三十一日、八十三年一月六日
        、三十一日、六月十六日分別匯款三百五十萬元、三百五十萬元、三百萬元
        、二百八十六萬元、九十五萬元、一百七十一萬九千元與城原公司之台北區
        中小企業銀行匯款回條聯影本六紙在卷可稽甚明。按擔保信託乃信託行為之
        一種，又稱信託的擔保讓與，係指債務人為擔保其債務，將擔保物所有權移
        轉與債權人，而使債權人在不超過擔保之目的範圍內，取得擔保物所有權，
        債權清償後，該擔保物即應返還於債務人；債務不履行時，債權人得將擔保
        物變賣或估價而就該價金受清償者而言。為免債權人逾越擔保之目的行使所
        有權，因此當事人通常均定有信託約款以限制彼此間義務關係（最高法院七
        十年台上字第一０四號判例參照）。是上訴人壬○○○與城原公司間雖有此
        擔保信託關係存在，惟在未返還信託物與城原公司之前仍不失為所有權人，
        自得本於所有權而主張返還登記，殆無疑義。
  （六）被上訴人癸○○與訴外人盧雍富夫妻詐得本案系爭土地所有權後，為防上訴
        人察覺受騙，要求索回，乃與被上訴人子○○（盧雍富之姪子盧育聖之妻）
        勾結，推由癸○○與子○○通謀虛偽訂立不實買賣契約書後，再推由子○○
        委由不知情之代書黃旭郎，書立不實之土地所有權移轉契約書後，復推由子
        ○○自行持上開虛偽之土地所有權移轉契約書等文件，向新化地政事務所申
        請以買賣為原因，將前述土地移轉登記予子○○，致使該管地政機關之公務
        員將此不實移轉登記事項登記於其職務上所掌之土地登記簿之公文書上，足
        生損害於上訴人及地政機關登記之正確性之事實，有土地登記申請書影本、
        土地房屋買賣契約書影本及土地登記簿謄本等件附卷為證；且另案刑事案件
        台灣台南地方法院（下稱台南地院）刑事庭審理時，經隔離訊問被上訴人二
        人如何決定買賣之價金及如何付款之經過，被上訴人【癸○○】稱：伊二人
        第一次見面，是在台南城原公司，是盧雍富介紹的，見面前雙方沒有聯絡過
        ，見面當天沒有談成買賣，以四百六十萬元購買是她（指子○○）事後打電
        話告訴我的，分三次付款及何時訂約，是雙方嗣後在電話中談妥的，與子○
        ○訂約前，僅在城原公司見過一次面云云；被上訴人【子○○】則稱：訂約
        前我們已先談好付款之情形，九月底我決定購買土地，我先以電話與癸○○
        聯絡，再去城原公司找她，再決定以四百六十萬元成交，分三次付款及何時
        訂約，我與癸○○是在盧雍富開設之城原公司談訂約事宜等語。核二人所供
        ，前後不一，已難採信；況且，被上訴人【子○○】於台南地院刑事庭審理
        中供稱：伊第三次於八十三年十一月十五日支付之價金現金一百四十萬元，
        係伊先生盧育聖以銘茂實業有限公司（下稱銘茂公司）向台灣省合作金庫（
        下稱合庫）板橋支庫貸得者云云，並舉證人盧育聖到庭附和其說，然該院向
        該行庫函查結果，該筆一百五十萬元貸款係於八十三年十一月十四日貸放後
        ，以交換票陸續提領，並非乙次領取現金，此一事實，有該行庫八十六年五
        月八日合金板放字第二三六五號函乙紙附卷可稽，益徵子○○及證人盧育聖
        所供與事實不合。查被上訴人二人就給付之金額及次數，與契約所載金額不
        符，且以現金交付不僅有違交易習慣，又無法說出資金來源及流向。且子○
        ○早已知悉系爭土地為上訴人等信託登記予癸○○，非癸○○、城原公司或
        盧雍富所有，此觀證人盧世禎在原審證稱：於盧雍富跑掉後，盧育聖來找我
        ，說他叔叔盧雍富欠他債款，希望從分配房子作抵債。第二次再開會就不了
        了之，．．．土地是地主的，有要先把癸○○名下的土地移轉給地主等情可
        憑。實則盧雍富與盧育聖或子○○間並無任何債權債務關係，此觀被上訴人
        子○○歷次書狀及陳述均稱其與盧雍富間已多年未有往來，亦從未提及渠等
        間有任何債權債務關係，足證子○○顯係於盧雍富及癸○○詐得上訴人之財
        產後，為協助盧雍富及癸○○保留不法所得，先假稱盧雍富有欠伊債款，希
        上訴人等同意將土地移轉於伊未果後，方與癸○○通謀而為虛偽之買賣契約
        並辦理所有權移轉登記。因此，被上訴人癸○○共同以詐術得財產上不法之
        利益罪與被上訴人二人共同明知為不實之事項，而使公務員登載於職務上所
        掌之公文書罪之行為，業經鈞院刑事庭認定並將其二人判處罪刑確定在案，
        此有鈞院調取之台南地院八十五年度易字第二七六二號、鈞院八十六年度上
        易字第二六三七號被告癸○○等詐欺等案卷暨所附各該刑事判決可稽。
  （七）按表意人與相對人通謀而為虛偽意思表示者，依民法第八十七條第一項規定
        ，其意思表示無效，此種行為有害於債權人之權利時，債權人祇須主張其無
        效，以保全自己之權利。查被上訴人間就訟爭土地所有權移轉登記行為，係
        屬通謀而為虛偽意思表示，業如前述，上訴人為保全自己之權利以本訴訟主
        張其無效，且已對被上訴人癸○○終止信託行為（如後所述），則上訴人請
        求被上訴人子○○應塗銷系爭土地所有權之移轉登記，應屬有據。又所謂信
        託，係指信託人為自己或第三人之利益，以特定財產為信託財產，移轉與受
        託人管理或處分，以達成一定之經濟上或社會上目的之行為。上訴人前曾以
        起訴狀繕本之送達代終止信託關係之意思表示，業據被上訴人於八十四年四
        月二十四日收受該訴狀繕本，有送達證書附原審訴字卷可稽，從而，上訴人
        本於信託關係終止後返還信託物之法律關係，請求被上訴人癸○○將系爭土
        地所有權移轉登記與上訴人，應有理由。
  三、證據：除援用第一審及發回前第二審所提之證據外，補提附表五紙、土地登記
      謄本二十四件。
乙、被上訴人方面：
  一、聲明：求為判決：（一）上訴駁回。（二）訴訟費用由上訴人負擔。
  二、陳述：除與原判決記載相同者，予以引用外，補稱：
  （一）上訴人主張渠等係於八十二年間與城原公司負責人盧李麗鳳、盧雍富分別簽
        訂合建契約，而由上訴人等提供坐落台南縣新市鄉○○○段一０九０、一０
        九二地號二筆土地，惟因土地其他共有人周榮豐、周合當、周俊松等人不願
        合建而與上訴人辦理分割，並按其應有部分分得坐落前開地段一０九二之三
        五、一０九二之三六、一０九二之三七、一０九二之三八、一０九二之三九
        、一０九二之四０地號之土地，上訴人等為方便與城原公司合建作業順利推
        展，乃將上開二筆土地分割後應增加之應有部分，信託登記在被上訴人癸○
        ○名下云云。惟查上訴人右開之主張與事實有諸多出入，茲將不實之處一一
        臚陳，以證其虛偽：
      (一)本件系爭土地係訴外人盧雍富因合建之需要出資向周氏兄弟承購，此有城原
        公司內部之付款明細表記載支出近一千三百萬元購地之事實可資為證外，復
        有周氏兄弟於刑事案件刑事庭調查時到庭證陳該等事實及原審依職權向台灣
        中小企業銀行學甲分行調閱與城原公司來往之帳目明細，其中確有周氏兄弟
        領取之紀錄可稽。可見本件系爭土地確係盧雍富買受後始信託登記在癸○○
        名下，而非如上訴人等所主張係伊等所信託。
      (二)上訴人於原審調查時陳稱因地主中有三人不願合建，因此將該三人應有部分
        分割出來，為避免分割後，原共有人之土地應有部分相形增加，增加土地登
        記之麻煩，乃將系爭土地分割後上訴人應增加部分信託登記與被上訴人癸○
        ○，惟查系爭一０九０、一０九二地號土地本係上訴人等與周俊松等人所共
        有，土地分割後，周俊松等人所取得之土地係伊等在該土地上原有之持分，
        而依卷附之土地登記謄本觀之，分割後之土地除周俊松等人取得之一０九二
        之三五至一０九二之四０地號等六筆土地外，其餘之四十七筆土地，仍係由
        上訴人等以持分方式所共有，準此，上訴人等持有土地之總面積，顯不可能
        因分割之後而有所增加，故上訴人主張伊等之共有部分相形增加，令人費解
        ，實不足採信。
      (三)再者，上訴人主張與周俊松等人所交換之土地，因礙於增加土地登記之麻煩
        乃信託給被上訴人癸○○之說詞，顯係杜撰捏造，茲舉證說明如下：
      1.本件系爭一０九０、一０九二地號土地，共分割為五十五筆，其中一０九０
        之土地共分割為十四筆，地號分別為一０九０及自一０九０之一至一０九０
        之一三【見被上訴人制作之附表一】；一０九二地號土地則分割為四十一筆
        ，地號分別為一０九二及自一０九二之一至一０九二之四０【見被上訴人制
        作之附表二】。而非如上訴人主張僅增加移轉至被上訴人癸○○名下之二十
        二筆土地，此有土地登記謄本五十五份可稽。
      2.觀諸右開附表之土地可得知周俊松等人於分割之五十五筆土地中，除伊交換
        取得之一０九二之三五至一０九二之四０及一０九二之一、一０九二之二地
        號計八筆土地外，其餘四十七筆土地中，周俊松等人均有持分。倘上訴人於
        原審調查時所主張之「為避免分割後，原共有人之土地應有部分相形增加，
        礙於增加土地登記之麻煩」之事實為真，則周俊松等人名下之持分土地即應
        全部移轉信託至被上訴人癸○○名下才是。惟為何僅移轉信託四十七筆土地
        中之二十二筆持分部分，而其餘之二十五筆土地為何沒有一起移轉信託。且
        上訴人於原審及刑事庭調查時均絕口未提其餘二十五筆土地之去向，抑有進
        者，更魚目混珠謊稱分割後之土地僅增加該二十二筆土地，以擾視聽。
      3.再揆諸被上訴人所制作之附表一、二可窺得如下之數據，即周俊松等人所持
        有之四十七筆土地中有二十二筆係移轉登記至癸○○名下【見附表甲】；同
        時間另有九筆則移轉登記予上訴人壬○○○【見附表乙】；三筆移轉給上訴
        人丁○○【見附表丙】；二筆移轉給乙○○【見附表丁】；戊○○、己○○
        各移轉一筆【見附表戊、己】；另外周俊松等人還保持共有持分土地九筆，
        地號分別自一０九二之四至一０九二之十二【見附表庚】。上開數據有於更
        審前由被上訴人提出之土地謄本可資為憑，可明被上訴人所陳非虛。
      4.基右事實，上訴人於原審一再主張之為避免增加土地登記困擾才信託在癸○
        ○名下之說詞，即有諸多疑點，說明如左：
      (1)既為避免增加土地登記之困擾，則按理移轉信託至癸○○名下之土地即應是
        四十七筆而非二十二筆。系爭土地為何上訴人等僅移轉二十二筆，從而足資
        證明該二十二筆土地係出賣予盧雍富，經盧雍富之指定才移轉至癸○○名下
        。
      (2)再者，另二十五筆土地移轉至其他上訴人名下之時間與移轉至癸○○名下之
        時間均同為八十三年九月十五日，則上訴人既可以將二十五筆土地分別移轉
        給不同之上訴人，按理其餘二十二筆土地亦可以移轉至其他上訴人身上，何
        以未移轉，反而信託在癸○○名下，足見該筆土地之移轉原因絕非如上訴人
        等所主張之為避免增加土地登記之困擾，而係因已出賣予盧雍富才移轉。
      (3)又癸○○與上訴人間非親非故，上訴人有何理由信賴伊，而將土地信託登記
        至伊名下，倘非該土地已出賣予盧雍富，上訴人至愚亦不可能為其事。
      (4)再者，該土地登記謄本就本件系爭土地之移轉原因明載為買賣，更足資證明
        上訴人與訴外人盧雍富間之關係。
      (5)復就餘二十五筆土地係移轉至上訴人本身之事實觀之，地政機關在登記作業
        上並無任何麻煩困擾，上訴人空言指摘，不足採信。
  （二）上訴人另指稱伊等係因合建方便才信託登記給第三人，惟查上訴人與城原公
        司合建之土地將近一一五三坪，而本件系爭移轉之土地僅有一一五坪左右，
        依經驗法則判斷之，若真為合建之方便，信託之土地不可能僅有一一五坪，
        而且以持分方式信託，該等說詞，實無法令人信服，上訴人執此主張，顯有
        舉證以實其說之必要。綜上所陳，上訴人之上訴顯無理由，原審之判決認事
        用法並無違誤。
  三、證據：除援用第一審及發回前第二審所提之證據外，補提城原公司付款明細表
      、台灣中小企業銀行帳目往來明細表（均影本）各一件、系爭土地附表九紙（
      均影本）、土地登記謄本二十四件、土地登記簿謄本九件為證。
丙、本院依職權調閱台灣台南地方法院檢察署（下稱台南地檢署）八十四年度偵字第
    一二六四０號刑案偵審全卷。
      理      由
一、上訴人於原審起訴時對被上訴人癸○○之請求部分，原係聲明請求被上訴人癸○
    ○應「協同」上訴人辦理如附表乙、丙所示土地之應有部分所有權移轉登記予上
    訴人〔參見原審八十四年度補字第七一號卷（下稱原審補字卷）附起訴狀〕；繼
    於提起上訴時亦為相同之聲明請求〔參見本院八十四年度上字第五五九號卷（下
    稱本院上字卷）第五頁反面、第三五頁反面、第一三六頁反面〕；嗣於本院前審
    則聲明請求被上訴人癸○○應將附表乙、丙所示土地應有部分所有權，按上訴人
    原應有部分比例移轉登記予上訴人〔參見本院八十七年度上更(一)字第一七號卷（
    下稱本院上更(一)字卷）第九四頁）；而於最高法院本次發回更審之初，則具狀
    聲明請求被上訴人癸○○應「協同」上訴人辦理附表乙、丙所示之土地應有部分
    所有權，各依附表乙１、丙１所示比例移轉登記予上訴人（參見本審卷第七一
    頁），末於本院言詞辯論期日前另行具狀請求被上訴人癸○○應將附表乙、丙所
    示之土地應有部分所有權，各依附表乙１、丙１所示比例移轉登記予上訴人（參
    見本審卷九十年四月十三日準備書狀）；除將請求被上訴人癸○○應移轉登記
    予各上訴人之各該土地應有部分比例明確化，並無不合外，又將原命被上訴人癸
    ○○應負移轉登記之內容，由「協同」變更為「單獨」義務，推稽該項聲明之內
    容，應屬訴之聲明「質」之擴張，屬民事訴訟法第二百五十五條第一項第三款規
    定之情形，依同法第四百四十六條第一項但書規定，自無不合，合先明。
二、本件上訴人起訴主張：訴外人城原公司於八十二、三年間陸續向上訴人壬○○○
    借款，而將訴外人盧雍富（城原公司負責人之夫）購自訴外人周錦文等四人共有
    坐落台南縣新市鄉○○○段分割前之一０九０、一０九二地號土地應有部分，於
    八十三年三月二十九日移轉登記予壬○○○，作為借款之擔保；其餘上訴人亦於
    八十二年間提供上開土地之應有部分與城原公司、盧雍富分別簽訂合建契約，惟
    因上開土地之其他共有人周榮豐等三人不願參與合建而與上訴人辦理分割，並按
    其應有部分分得同上地段分割後之一０九二之三五、一０九二之三六、一０九二
    之三七、一０九二之三八、一０九二之三九、一０九二之四０地號之土地，上訴
    人等為方便與城原公司合建作業順利推展，乃將上開二筆土地分割後應增加之應
    有部分（分割後增加地號如附表乙、丙所示），信託登記在城原公司會計即被上
    訴人癸○○名下。詎城原公司訂約後，即惡性倒閉，負責人盧李麗鳳、盧雍富亦
    捲款潛逃，並將信託登記予被上訴人癸○○之土地，以通謀虛偽意思表示之假買
    賣方式移轉登記予被上訴人子○○，為無效之法律行為；又因城原公司已倒閉，
    上訴人已無與之繼續合建之可能，爰以八十四年四月二十四日原審訴狀繕本之送
    達為向被上訴人癸○○終止信託關係之意思表示。為此，求為命(一)被上訴人子○
    ○於八十三年十月十九日由新化地政事務所以第一六四四七號收件、而於八十三
    年十一月二日就坐落如附表甲所示土地之應有部分所有權移轉登記應予塗銷。(二)
    被上訴人癸○○應將如附表乙所示之土地應有部分所有權，依附表乙１所示之比
    例移轉登記予上訴人丁○○、辛○○、丙○○、甲○○、己○○、戊○○、乙○
    ○、庚○○、壬○○○。(三)被上訴人癸○○應將如附表丙所示之土地應有部分所
    有權，依附表丙１所示之比例移轉登記予上訴人辛○○、丙○○、甲○○、己○
    ○、戊○○、乙○○、庚○○、壬○○○之判決等語。
三、被上訴人則以：系爭分割前一０九０、一０九二地號土地，原係上訴人等與周榮
    豐等三人所共有，土地分割後，上訴人將附表甲所示土地出賣予訴外人盧雍富，
    經盧雍富指定移轉登記於被上訴人癸○○名下，被上訴人癸○○與上訴人間並無
    信託關係存在；嗣因盧雍富積欠被上訴人癸○○四百餘萬元借款未還，乃以上開
    信託之土地抵償債務，被上訴人癸○○再將系爭土地出賣予被上訴人子○○，並
    辦理所有權移轉登記，非通謀虛偽意思表示所為等語，資為抗辯。
四、上訴人主張訴外人城原公司於八十二、三年間陸續向上訴人壬○○○借款，而將
    訴外人盧雍富（城原公司負責人之夫）購自訴外人周錦文等四人共有坐落台南縣
    新市鄉○○○段分割前之一０九０、一０九二地號土地應有部分，於八十三年三
    月二十九日移轉登記予壬○○○，作為借款之擔保；其餘上訴人亦於八十二年間
    提供上開土地之應有部分與城原公司、盧雍富分別簽訂合建契約，惟因上開土地
    之其他共有人周榮豐等三人不願參與合建而與上訴人辦理分割，並按其應有部分
    分得同上地段分割後之一０九二之三五、一０九二之三六、一０九二之三七、一
    ０九二之三八、一０九二之三九、一０九二之四０地號之土地；而被上訴人癸○
    ○將附表甲所示土地於八十三年十月十九日以買賣為原因，由台南縣新化地政事
    務所以第一六四四七號收件，而於八十三年十一月二日移轉所有權登記予被上訴
    人子○○之事實，已據其提出合建契約書及土地登記簿謄本（均影本‧參見原審
    補字卷附及外放證物；最新土地登記謄本參見本院卷第一二四－一四三、一五
    ０－二一七頁）為證，並經證人即系爭土地分割前其他共有人周合當、周俊松證
    實在卷〔參見原審八十四年度訴字第五一０號卷（下稱原審訴字卷）第二七頁反
    面－二八頁〕，且有新化地政事務所八十四年六月二十六日八十四所一字第五一
    六四號函（參見原審訴字卷第一００頁）送之如附表甲所示二十二筆土地申請移
    轉登記資料（影本‧原審訴字卷外放）可佐，復為被上訴人所不爭，自堪信為真
    實。惟上訴人主張為避免分割登記之麻煩，遂將附表乙、丙所示之土地信託登記
    在城原公司會計即被上訴人癸○○名下，嗣以通謀虛偽意思表示之假買賣方式移
    轉登記予被上訴人子○○等情，雖為被上訴人所否認，並以前揭各情詞置辯，但
    查：
（一）系爭如附表甲所示土地之應有部分，固係以「買賣」為原因而移轉登記為被上
      訴人癸○○之名義，有系爭土地登記簿謄本（影本‧參見原審補字卷外放）可
      憑，惟被上訴人癸○○究係如何因「買賣」而受系爭如附表甲所示土地應有部
      分之所有權移轉登記，並未提出相關之土地買賣契約以證其確有買賣之情事，
      則被上訴人癸○○是否基於「買賣」關係而受系爭如附表甲所示土地應有部分
      之所有權移轉登記，已有疑問；被上訴人癸○○雖抗辯稱：系爭土地登記簿謄
      本就本件土地之移轉原因明載為買賣，更足資證明上訴人與訴外人盧雍富間之
      關係云云，然該提出於地政事務所辦理移轉登記之不動產買賣契約，為申請登
      記時所訂移轉不動產物權之書面契約，與買賣之債權書面契約，二者契約在性
      質上本屬不同，尚不能憑以認其間確有買賣關係存在，此據證人葉麗鈴所證「
      因一般信託登記均以買賣方式登記」等語在卷自明（參見台南地院八十五年度
      易字第二七六二號刑案卷二第三十頁反面），準此以觀，被上訴人癸○○上開
      所辯，並無足採。況證人即系爭分割前土地其他共有人周俊松、周合當於原審
      已明確證稱：「我們與原告（即上訴人）共有系爭土地，因不願與城原建設合
      建，就與原告辦理土地分割，原告的土地『沒賣給』城原建設，只是合建，原
      告出土地，城原建設出資金‧‧‧當時是委託代書辦理，我們的土地不蓋房子
      。」等語（參見原審訴字卷第二七反面－二八頁）；參酌證人即辦理系爭土地
      分割及移轉登記之代書葉麗鈴於原審亦證稱：「我只負責辦授（信？）託登記
      ，地主與城原建設（公司）要我辦分割登記，其中有三人不同意分割，地主與
      城原建設（公司）是辦理合建，他們合建時就有約定由誰分配的房子就登記他
      們的名字，建設公司的部分由癸○○代表登記，共分五十五筆地號由誰取得就
      登記誰的名字，道路部分由建設公司負責」「當初要信託登記時，原告（即上
      訴人）、城原公司及癸○○都表示同意」「癸○○知道是原告（即上訴人）與
      城原建設（公司）合建關係，癸○○也同意城原建設（公司）將其分得的部分
      信託登記在她的名義」（參見原審訴字卷第二九頁反面－三十頁）及在本院前
      審證稱：「地主有三人不願參與合建，因此將地分為數筆，而就三人不同意合
      建部分分割出來，暫時登記在癸○○名下的。」、「是暫時登記在癸○○名下
      的」、「（當時談信託登記時盧雍富、癸○○二人均）有在場」、「（問：當
      時有無講要將土地信託登記在癸○○名下？）有的。」（參見本院上字卷第五
      七頁反面－六０頁）等語，足認被上訴人癸○○受系爭如附表甲所示土地應有
      部分之所有權移轉登記之實質原因，並非如系爭土地登記簿謄本所載之「買賣
      」關係，而係基於城原公司、盧雍富與上訴人間之合建關係所為之信託登記。
      是被上訴人癸○○抗辯依土地登記簿謄本所載者為「買賣」，而非地主所主張
      之信託登記（參見原審訴字卷第一０八頁、一四二頁反面、本院上更(一)字卷
      第四０頁反面、四一頁反面），並主張係善意受讓系爭土地乙節（參見原審訴
      字卷第二九頁），即非實情，委無可信。
（二）證人葉麗鈴於原審雖曾證稱「雙方於合建時就有約定由誰分配之房子就登記他
      們的名字，地號由誰取得就登記誰的名字」等語（參見原審訴字卷第二九頁反
      面），然土地所有權人提供土地由建商出資合作建屋，約定各取得分配之房屋
      及基地之所有權之契約，應係有償、雙務契約，本件上訴人與城原公司、盧雍
      富訂立合建契約書，雙方對於將來在系爭土地所興建之房屋，其各自分配取得
      所有權之房屋數量、位置及面積等等，均已達成合致之意思表示，則城原公司
      或盧雍富所取得之土地部分，在其依約完成房屋建築前，不得請求上訴人移轉
      該部分之土地所有權。因此，依合建契約之本質觀之，證人葉麗鈴上開證言，
      實指俟建物建築完成後，始依雙方約定分配取得建物、土地之所有權；準此以
      觀，在城原公司、盧雍富依合建契約約定完成建築前，渠等並不當然取得因合
      建契約分配所得房屋所在之基地之所有權；是以系爭如附表甲所示土地應有部
      分所有權移轉登記予被上訴人癸○○，實非城原公司或盧雍富因與上訴人訂立
      之合建契約所「已得」取得之所有權，此觀證人葉麗鈴於本院前審證稱「地主
      有三人不願參與合建，因此將地分為數筆，而就三人不同意合建部分分割出來
      暫時登記在癸○○名下的」等語即明（參見本院上字卷第五七頁反面）。另依
      證人盧世禎於原審亦證稱「‧‧‧癸○○在公司任會計，土地登記癸○○名下
      ‧‧‧土地是地主的，有要先把癸○○名下之土地移轉給地主（指上訴人等人
      ）」等語（參見原審訴字卷第一０七頁反面），更足證明系爭土地確係上訴人
      等暫時〔信託登記〕予被上訴人癸○○名下無訛。再參以上訴人所提《合建契
      約書》中均有約定「甲方（即除林洪惠美以外之上訴人）提供土地供乙方（城
      原公司、盧雍富）辦理融資」等語【參見合建契約書〔附註(二)〕所載】，亦足
      徵上訴人將系爭如附表甲所示土地信託登記之動機，否則，城原公司、盧雍富
      若已買受上訴人之土地已須支出相當金錢，即無再約定供其融資之實益，足見
      上訴人等將系爭如附表甲所示土地信託登記予被上訴人癸○○，而被上訴人癸
      ○○當時對此信託登記之信託人及信託原由均知情且同意等情，堪信為真實。
      又上訴人主張城原公司已倒閉而致停工，現場雜草叢生，形同廢墟，無繼續合
      建之可能，此為被上訴人癸○○所不否認，並有現場照片附原審訴字卷證物袋
      可稽，是以即使雙方就系爭土地之分配達成意思合致，城原公司及盧雍富亦僅
      取得系爭土地移轉登記請求權，而非因合建之意思合致，當然取得各地號土地
      之所有權，則城原公司依合建契約所約定之條件，既尚不得向上訴人請求登記
      取得系爭土地之所有權，足證被上訴人癸○○確係因信託關係而受系爭如附表
      甲所示土地之所有權移轉登記，是以尚難單憑證人葉麗鈴首開證言，即認系爭
      如附表甲所示土地之所有權應有部分已由城原公司或盧雍富取得，並據以推翻
      被上訴人癸○○因信託關係而受系爭如附表甲所示土地應有部分之移轉登記。
      至被上訴人雖又主張若為避免增加土地登記之困擾，按理移轉信託至癸○○名
      下之土地，即應是分割後之四十七筆而非二十二筆，而上訴人等僅移轉二十二
      筆登記，從而足資證明該二十二筆土地係「出賣」予訴外人盧雍富，經盧雍富
      之指定才移轉至癸○○名下；又上訴人指稱渠等係因合建方便才信託登記給第
      三人，惟查上訴人與城原公司合建之土地將近一一五三坪，而本件系爭移轉之
      土地僅有一一五坪左右，依經驗法則判斷之，若真為合建之方便，信託之土地
      不可能僅有一一五坪，而且以持分方式信託，實無法令人信服等語，惟縱認系
      爭土地之移轉並非避免增加土地登記之困擾，惟上訴人與城原公司或盧雍富間
      並無買賣系爭土地之事實，而僅止於〔信託登記〕之關係，已如前述，且合建
      契約亦未必有將全數土地均移轉於建商之名下之必要，是被上訴人上開所辯仍
      不足為其有利之認定。
（三）被上訴人癸○○雖抗辯系爭土地係訴外人盧雍富（即城原公司）因合建之所需
      向周氏兄弟買賣之後，信託登記在伊之名下，嗣盧雍富又因積欠伊四百餘萬元
      之借款，乃以信託之該土地抵償渠等間之債務乙節，雖據提出八十二年間訴外
      人盧雍富與系爭分割前土地其他共有人周錦文等四人之《買賣合約書》（影本
      ）一紙為證（參見本院上更(一)字卷第九十頁），惟該《買賣合約書》僅記載
      盧雍富向周錦文等四人買受系爭（分割前）一０九０地號土地應有部分四００
      ０分之一三三六及一０九二地號土地應有部分四０００分之七六四，而非訴外
      人盧雍富向上訴人購買上開土地，準此，該《買賣合約書》並無從證明訴外人
      盧雍富有向上訴人購買系爭土地之情事；再者，系爭分割前土地之其他共有人
      周錦文等四人並非本件上訴人與城原公司、盧雍富間訂立之合建契約當事人，
      是以訴外人盧雍富與周錦文等四人間之土地買賣合約，自與本件無關；又依上
      訴人所提之六件合建契約中，亦未明定買賣土地之約定，對於各筆土地之價格
      為何，更付之闕如，且被上訴人癸○○對於附表乙、丙土地買賣之總價為何，
      至今並未提出確切之數額，對於是否確有買賣之事實，已非無疑；另依被上訴
      人癸○○提出城原公司在台灣中小企業銀行學甲分行來往之帳目明細（參見本
      院上更(一)字卷第六０－六四頁；本審卷第一０四－一０八頁），原審向台
      灣中小企業銀行學甲分行調取城原公司支票存款帳戶之往來明細資料（參見原
      審訴字卷第六二－七五頁），及向台灣中小企業銀行大溪分行調取城原公司負
      責人盧李麗鳳之往來明細帳卡資料（參見原審訴字卷第七七－八九頁），並本
      院前審調取台灣中小企業銀行學甲分行支票存款戶城原公司於八十三年一月起
      至八十三年二月份紙往來期間票據支付正反面影本資料（參見本院上更(一)字卷
      第九四－一八六頁），均僅能證明城原公司之來往帳目情形，尚無以直接證
      明城原公司或盧雍富與上訴人間就系爭如附表甲所示土地有買賣之情事；而被
      上訴人癸○○於本院前審提出之支票、提前清償申請單及現金帳（均影本‧參
      見本院上更(一)字卷第二四二－二五三、二五六－二五八頁），係城原公司與
      訴外人周錦文等四人間之交易資料，亦不足以證明城原公司或盧雍富與上訴人
      間就系爭如附表甲所示土地有買賣之情事。被上訴人癸○○雖又主張依城原公
      司付款明細表所示（參見本院上更(一)字卷第五八－五九頁；本審卷第一０三
      頁），主張城原公司支出近一千三百萬元用以購地等語，惟查該明細表中之支
      出並非全然用於「購地成本」，且購地成本是否用於購買系爭土地亦未指明；
      況且，若扣除購買周錦文等四人之土地所需一千零六十二萬二千元外（參見本
      院上更(一)字卷第九十頁契約書所載之價金總額），其所剩之金額僅二百餘萬
      元，再扣除非購地成本，所得用以購買系爭土地之費用已所剩無幾，縱認城原
      公司以二百餘萬元買受系爭土地，惟參以被上訴人癸○○辯稱係爭土地用以抵
      償盧雍富對伊之債款四百萬元，再賣給被上訴人子○○四百六十萬元，與城原
      公司得用以購買系爭土地之金額相較，兩者土地價值相差近一倍，足見被上訴
      人癸○○所辯與事理不符，顯非實情。退言之，設若城原公司或盧雍富確有向
      上訴人買受系爭土地之事實，何以未若向周錦文等四人購買土地之情形一般明
      確訂立契約？益徵被上訴人癸○○所辯不足採信。再者，被上訴人癸○○甫至
      城原公司工作任職會計未久，此為被上訴人癸○○自承在卷（參見本院上更(一)
      字卷第四０－四一頁反面），雙方關係顯尚生疏，衡之經驗法則，豈有輕易借
      款與盧雍富之理？且就此老闆向員工巨額借款之不尋常情形，僅為一職員之癸
      ○○，對其借款來源亦未提出具體實證以佐其說，自難採信。至被上訴人癸○
      ○所提出之台南區中小企業銀行跨行匯出匯款申請書（影本）三紙（參見原審
      訴字卷第五三頁下紙、本院上字卷第一０一至一０三頁），其匯款金額僅為十
      五萬元（收款人為城原公司）、一萬元（收款人為城原公司）、二十萬元（收
      款人為盧李麗鳳）等，數目不多，且收款人均非訴外人盧雍富，又與其所主張
      之借款四百萬元，相差甚遠；而其在原審另行提出之台灣中小企業銀行跨行匯
      款入戶電匯申請書（影本‧參見原審訴字卷第五三頁上紙）所載之款人為城
      原公司，而收款人則為李厚慶，亦難作為被上訴人癸○○主張其與訴外人盧雍
      富間有四百萬元借款之證明，自難遽信被上訴人癸○○確有貸款四百萬元予訴
      外人盧雍富之情事。是以被上訴人癸○○於原審所提用以證明訴外人盧雍富已
      同意將系爭如附表甲所示土地代償前欠之四百萬元債務之由訴外人城原公司（
      盧李麗鳳）及盧雍富於八十三年七月十五日立具之《同意書》（影本）二件（
      參見原審訴字卷第三五－三六頁），內載抵償四百萬元借款乙節，即非實情；
      況依城原公司（盧李麗鳳）出具之《同意書》載：「立書人城原建設（股）公
      司向癸○○借款‧‧‧肆佰萬元正，經協商立書人同意將本公司先前以癸○○
      名義登記之土地（詳如后列－即如附表甲所示）作為抵償借款，自立書日起該
      不動產即屬癸○○所有，方債務關係抵銷‧‧‧」，而訴外人盧雍富立具之
      《同意書》亦載：「立書人盧雍富因向癸○○借款‧‧‧肆佰萬元正，經協商
      立書人同意將本人先前以癸○○名義登記之土地（詳如后列－即如附表甲所示
      ）作為抵償借款，自立書日起該不動產即屬癸○○所有，方債務關係抵銷‧
      ‧‧」等語觀之，系爭如附表甲所示土地並非僅係因訴外人盧雍富之關係而登
      記在被上訴人之名義，參酌上訴人於原審提出之《合建契約書》係上訴人等地
      主與【城原公司】、【盧雍富】訂立等情，亦可認系爭如附表甲所示土地，並
      非如被上訴人癸○○所辯係訴外人盧雍富（即城原公司）因合建之所需向周氏
      兄弟「買賣」之後，而信託登記在伊之名下。何況，被上訴人癸○○係於八十
      三年九月十五日始因受系爭如附表所示甲之土地應有部分所有權之移轉登記，
      為系爭如附表甲所示土地登記簿謄本（影本‧原審補字卷外放）所載明，則訴
      外人城原公司、盧雍富焉能於被上訴人癸○○尚未實際受移轉登記前八十三年
      七月十五日（即二月前）即出具上開代物清償同意書內容載稱「立書人（城原
      公司、盧雍富）同意將本公司『先前』以癸○○名義登記之土地作為抵償借款
      ‧‧‧」云云，由此益見上開《同意書》所載同意由被上訴人癸○○以系爭如
      附表甲所示土地抵償四百萬元借款乙節，並非實在，則被上訴人癸○○此部分
      抗辯，自非可信。
（四）又證人即系爭分割前土地其他共有人周錦文、周錦定、周福基均證稱：「（有
      ）收取七百萬元，是由我們兄弟均分，辛○○沒有分到錢，我（周錦文）、周
      錦定、周錦受、周福基部分之持分共賣七百萬元，‧‧我們的名下均已移轉給
      被告」等語（參見台南地院前開刑案卷一第一五四頁），並提出渠等四人與盧
      雍富之買賣合約書（影本）為證（參見同上刑案卷第一五六頁），準此，已難
      認上訴人有收受城原公司或盧雍富之買賣價款。再者，證人周錦文等四人雖稱
      「我們的名下均已移轉登記給被告」等語，惟周錦文等四人所有之應有部分，
      經分別由蔡香惠、周錦定、周錦受於八十三年三月二十九日將渠等分割前系爭
      一０九０地號土地應有部分四０００分之六六八、三三四、三三四，合計四０
      ００分之一三三六由周錦受、周錦文、周錦定、周福基於八十三年三月二十九
      日將渠等分割前系爭一０九二地號應有部分各四０００分之一九一，合計四０
      ００分之七六四移轉與壬○○○，有各該土地登記簿謄本（影本‧原審補字卷
      外放證物）可證，並有新化地政事務所八十七年五月六日八十七所一字第四三
      四四號函送之登記資料在卷可稽（參見本院上更(一)字卷第一八八－二三０頁
      ），並非渠等所稱移轉登記與城原公司或被上訴人癸○○；而上訴人壬○○○
      與城原公司間確有債權債務關係，此觀壬○○○於八十二年十二月十七日、廿
      二日、卅一日、八十三年一月六日、卅一日、六月十六日分別匯款三百五十萬
      元、三百五十萬元、三百萬元、二百八十六萬元、九十五萬元、一百七十一萬
      九千元與城原公司，有其提出之台北區中小企業銀行匯款回條聯影本六紙在卷
      可稽甚明（參見本院上更(一)字卷第八五、八六頁），足徵上訴人壬○○○所
      主張：周錦定起初有合建契約，半途周錦定四兄弟缺錢，說要賣地給盧雍富，
      盧雍富沒錢就向伊借錢，伊同意並於買土地同時登記伊之名下；伊同意土地讓
      盧雍富蓋房子，但講好貸款下來要還伊，伊才過名給城原公司，並信託登記予
      被上訴人癸○○等情為真實，自可採信。按擔保信託乃信託行為之一種，又稱
      信託的擔保讓與，係指債務人為擔保其債務，將擔保物所有權移轉與債權人，
      而使債權人在不超過擔保之目的範圍內，取得擔保物所有權，債權清償後，該
      擔保物即應返還於債務人；債務不履行時，債權人得將擔保物變賣或估價而就
      該價金受清償者而言。為免債權人逾越擔保之目的行使所有權，因此當事人通
      常均定有信託約款以限制彼此間權利義務關係（最高法院七十年台上字第一０
      四號判例參照）。是上訴人壬○○○與城原公司間雖有此擔保信託關係存在，
      惟其在未返還信託物與城原公司之前仍不失為所有權人，自非不得為本件之請
      求，則被上訴人癸○○辯稱本件與壬○○○無關云云，自無可採。
（五）上訴人等主張被上訴人癸○○與訴外人盧雍富夫妻詐得前開土地所有權後，為
      防上訴人察覺受騙，要求索回，乃與子○○（盧雍富之姪子盧育聖之妻）勾結
      ，推由癸○○與子○○通謀虛偽訂立不實買賣契約書後，再推由子○○委由不
      知情之代書黃旭郎，書立不實之土地所有權移轉契約書後，復推由子○○自行
      持上開虛偽之土地所有權移轉契約書等文件，向新化地政事務所申請以買賣為
      原因，將前述土地移轉登記予子○○，致使該管地政機關之公務員將此不實移
      轉登記事項登記於其職務上所掌之土地登記簿之公文書上，足生損害於前述辛
      ○○等地主及地政機關登記之正確性事實，亦據提出土地登記申請書影本、土
      地房屋買賣契約書影本及土地登記簿謄本等件（參見原審訴字卷第一三三－一
      三八頁）為證，雖為被上訴人所否認，並舉出渠等二人訂立之《土地房屋買賣
      契約書》（影本‧參見原審訴字卷第三七－四０頁；本院上字卷第一一二－一
      一三頁）為證，而被上訴人所舉上開《土地房屋買賣契約書》（影本）固載二
      人於「八十三年十月十一日」買賣系爭如附表甲所示之土地，惟與系爭如附表
      甲所示土地登記簿謄本所載〔原因發生日期〕之「八十三年十月十四日」者不
      同，則被上訴人所舉上開《土地房屋買賣契約書》（影本）是否真實，已有可
      疑；何況，被上訴人二人於被訴詐欺等刑事案件，經台南地院刑事庭審理時隔
      離訊問二人如何決定買賣之價金及如何付款之經過情形，被上訴人【癸○○】
      供稱：「我們（即被上訴人二人）第一次碰面是在台南城原公司，是盧雍富介
      紹的，見面前方沒有聯絡過，子○○找我當天沒有談成買賣，以四百六十萬
      元購買是她事後打電話告訴我的，分三次付款及何時訂約，亦是在電話中談妥
      ，我與子○○訂約前，僅在城原公司見過一次面。」等語（參見台南地院上開
      刑案卷二第八五頁）；而被上訴人【子○○】則稱：「事先我們有電話聯絡‧
      ‧‧因癸○○表示急需用錢，又訂約前我們已先談好付款之情形，九月底我決
      定購買土地，我先以電話與癸○○聯絡，後來再找她談，並決定以四百六十萬
      元成交，分三次付款，於十月十一日定約，我與癸○○是盧雍富開設之城原公
      司談訂約事宜。」等語（參見台南地院前開刑案卷二第八四頁反面－八五頁）
      ，二人所供細節，並不合，已難遽信；況且，被上訴人【子○○】於該刑事
      案件台南地院刑事庭審理中供稱：伊第三次於八十三年十一月十五日支付之價
      金現金一百四十萬元，係伊先生盧育聖以銘茂公司向合庫板橋支庫貸得者云云
      ，並舉證人即其夫盧育聖為證（參見台南地院上開刑案卷一第四十五、四十六
      頁），然經該院向該行庫函查結果，該筆一百五十萬元貸款係於八十三年十一
      月十四日貸放後，以交換票陸續提領，並非乙次領取現金等情，有該行庫八十
      六年五月八日合金板放字第二三六五號函及所附分戶交易明細表（影本）可稽
      （參見前開刑案卷二第十六－二０頁），益徵被上訴人【子○○】及其所舉證
      人盧育聖附和其說詞之證述與事實不合，亦無足採信。查被上訴人二人就給付
      之金額及次數，與上開合庫板橋支庫函復情節不符，且以現金交付不僅有違交
      易習慣，又無法說出資金來源及流向，參以證人盧世禎在原審證稱：「‧‧‧
      盧雍富跑掉後，盧育聖來找我，說他叔叔盧雍富欠他債款，『希望』從分配房
      子作抵債，第二次再開會就不了了之，我不知道為何登記子○○名下‧‧‧癸
      ○○在公司任會計，土地登記癸○○名下，至於盧雍富與癸○○間有無金錢來
      往不清楚，二次開會子○○都有去，提撥四戶作債務抵償‧‧‧土地是地主的
      ，有要先把癸○○名下的土地移轉給地主。」等語（參見原審訴字卷第一０七
      頁反面），準此以觀，被上訴人子○○顯已知悉系爭土地僅係〔信託登記〕於
      被上訴人癸○○名下，實非被上訴人癸○○所有，衡情被上訴人子○○自不可
      能再有實際上付款予被上訴人癸○○之事實，是以被上訴人兩人就系爭如附表
      甲所示土地當無該土地登記簿謄本所載「買賣」之事實，被上訴人子○○自非
      善意之第三人，則被上訴人子○○抗辯其係善意之第三人云云（參見原審訴字
      卷第二九頁），自非可信。此為台南地院及本院刑事庭所同認，因認被上訴人
      癸○○涉有共同以詐術得財產上不法之利益與使人交付財物罪及被上訴人二人
      涉有共同明知為不實之事項，而使公務員登載於職務上所掌之公文書罪之行為
      ，分別判處被上訴人癸○○應執行有期徒刑十月，被上訴人子○○有期徒刑六
      月（得易科罰金）確定，有本院依職權調取之本院八十六年度上易字第二六三
      七號及台南地院八十五年度易第二七六二號刑案偵審全卷足按；足見被上訴人
      二人就系爭如附表甲所示土地應有部分以「買賣」為原因所為之所有權移轉登
      記，並非真實，要難認渠等二人間就系爭土地有買賣之關係存在。是以上訴人
      主張被上訴人二人以「買賣」為原因就系爭如附表甲所示土地所為所有權移轉
      登記，係通謀虛偽意思表示而為，即可採信。
（七）按表意人與相對人通謀而為虛偽意思表示者，依民法第八十七條第一項規定，
      其意思表示無效，此種行為有害於債權人之權利時，債權人祇須主張其無效，
      以保全自己之權利。又所謂信託，係指信託人為自己或第三人之利益，以特定
      財產為信託財產，移轉與受託人管理或處分，以達成一定之經濟上或社會上目
      的之行為。查被上訴人間就訟爭土地所為之所有權移轉登記行為，係屬通謀而
      為虛偽意思表示，上訴人為保全自己之權利主張其無效，並以原審起訴狀繕本
      之送達為向被上訴人癸○○終止信託關係之意思表示，而被上訴人癸○○亦於
      八十四年四月二十四日收受該起訴狀繕本，有原審法院送達證書附原審訴字卷
      （參見該案卷第十五頁）可稽；是以上訴人請求被上訴人子○○應塗銷系爭如
      附表甲所示土地之應有部分於八十三年十月十九日由新化地政事務所以第一六
      四四七號收件、而於八十三年十一月二日所為之所有權移轉登記，並非無據；
      而渠等進而請求被上訴人癸○○(一)應將如附表乙所示之土地應有部分所有權，
      依附表乙１所示之比例移轉登記予上訴人丁○○、辛○○、丙○○、甲○○、
      己○○、戊○○、乙○○、庚○○、壬○○○及(二)應將如附表丙所示之土地應
      有部分所有權，依附表丙１所示之比例移轉登記予上訴人辛○○、丙○○、甲
      ○○、己○○、戊○○、乙○○、庚○○、壬○○○，亦屬正當。
五、綜上所述，被上訴人癸○○將上訴人信託登記於其名下之系爭如附表甲所示土地
    ，以通謀虛偽意思表示所為之假買賣方式移轉登記予被上訴人子○○，係屬無效
    之法律行為，則上訴人請求被上訴人子○○應塗銷系爭如附表甲所示土地之應有
    部分於八十三年十月十九日由新化地政事務所以第一六四四七號收件、而於八十
    三年十一月二日所為之所有權移轉登記，即無不當；而上訴人既以原審起訴狀繕
    本之送達為向被上訴人癸○○終止信託關係之意思表示，則渠等本於信託關係終
    止後返還信託物之法律關係，請求被上訴人癸○○將系爭(一)如附表乙所示之土地
    應有部分所有權，依附表乙１所示之比例移轉登記予上訴人丁○○、辛○○、丙
    ○○、甲○○、己○○、戊○○、乙○○、庚○○、壬○○○及(二)如附表丙所示
    之土地應有部分所有權，依附表丙１所示之比例移轉登記予上訴人辛○○、丙○
    ○、甲○○、己○○、戊○○、乙○○、庚○○、壬○○○，亦屬正當，均應准
    許；原審未予詳察，遽為上訴人敗訴之判決，容有未洽；上訴意旨指摘原判決不
    當，而聲明廢棄，為有理由，應由本院將原審不當之判決廢棄，改判如主文第二
    、三、四項所示。至本件上訴人聲明所請求者，均係關於命被上訴人為一定之行
    為，尚待該管地政機關配合處理，性質上不適於假執行，自無假執行之問題，原
    審雖以上訴人假執行之聲請，因本訴駁回而失所依據為由，併予駁回，惟其駁回
    上訴人假執行之聲請結果並無不合，自無廢棄該部分之餘地，附此明。
六、兩造其餘主張及舉證，均不影響本院所為前開論斷，自無再予一一審論之必要，
    併此明。
七、據上論結，本件上訴為有理由，依民事訴訟法第四百五十條、第七十八條、第八
    十五條第一項前段，判決如主文。
中      華      民      國    九十      年      七      月      十      日
                        臺灣高等法院臺南分院民事第四庭
~B1審判長法官  王  惠  一
~B2      法官  吳  上  康
~B3      法官  蘇  清  恭
右為正本係照原本作成。
被上訴人如對本判決上訴，須於判決送達後二十日內向本院提出上訴狀（須附繕本九
份）；未表明上訴理由者，應於上訴後二十日內向本院提出理由書（須附繕本九份）
。
中      華      民      國    九十      年      七      月      十      日
~B法院書記官  李  淑  華
~F0
~T40
┌──────────────────────────────────────────────┐
│附表甲：                                                          八十九年度上更(二)字第八三號│
├─┬─────────────────────┬─┬──────────┬─────────┤
│編│    土        地        坐        落      │地│    面          積  │                  │
│  ├───┬────┬────┬───────┤  ├──┬──┬────┤權  利  範  圍    │
│號│縣  市│鄉鎮市區○   段   │  地      號  │目│公頃│公畝│平方公尺│                  │
├─┼───┼────┼────┼───────┼─┼──┼──┼────┼─────────┤
│１│台南縣│新市鄉  ○○○○段│一０九０      │建│  ０│０三│七０    │二五分之六        │
├─┼───┼────┼────┼───────┼─┼──┼──┼────┼─────────┤
│２│台南縣│新市鄉  ○○○○段│一０九０－一  │建│  ０│０一│０六    │二五分之六        │
├─┼───┼────┼────┼───────┼─┼──┼──┼────┼─────────┤
│３│台南縣│新市鄉  ○○○○段│一０九０－二  │建│  ０│００│八五    │二五分之六        │
├─┼───┼────┼────┼───────┼─┼──┼──┼────┼─────────┤
│４│台南縣│新市鄉  ○○○○段│一０九０－三  │建│  ０│００│八五    │二五分之六        │
├─┼───┼────┼────┼───────┼─┼──┼──┼────┼─────────┤
│５│台南縣│新市鄉  ○○○○段│一０九０－四  │建│  ０│００│八五    │二五分之六        │
├─┼───┼────┼────┼───────┼─┼──┼──┼────┼─────────┤
│６│台南縣│新市鄉  ○○○○段│一０九０－七  │建│  ０│０一│一六    │二五分之六        │
├─┼───┼────┼────┼───────┼─┼──┼──┼────┼─────────┤
│７│台南縣│新市鄉  ○○○○段│一０九０－八  │建│  ０│０一│三三    │二五分之六        │
├─┼───┼────┼────┼───────┼─┼──┼──┼────┼─────────┤
│８│台南縣│新市鄉  ○○○○段│一０九０－九  │建│  ０│００│二七    │二五分之六        │
├─┼───┼────┼────┼───────┼─┼──┼──┼────┼─────────┤
│９│台南縣│新市鄉  ○○○○段│一０九０－一０│建│  ０│００│四九    │二五分之六        │
├─┼───┼────┼────┼───────┼─┼──┼──┼────┼─────────┤
│１０│台南縣│新市鄉  ○○○○段│一０九０－一一│建│  ０│００│五三    │二五分之六        │
├─┼───┼────┼────┼───────┼─┼──┼──┼────┼─────────┤
││台南縣│新市鄉  ○○○○段│一０九０－一二│建│  ０│００│五七    │二五分之六        │
├─┼───┼────┼────┼───────┼─┼──┼──┼────┼─────────┤
││台南縣│新市鄉  ○○○○段│一０九０－一三│建│  ０│００│二九    │二五分之六        │
├─┼───┼────┼────┼───────┼─┼──┼──┼────┼─────────┤
││台南縣│新市鄉  ○○○○段│一０九二      │建│  ０│０三│二五    │五０００分之七二三│
├─┼───┼────┼────┼───────┼─┼──┼──┼────┼─────────┤
││台南縣│新市鄉  ○○○○段│一０九二－一五│建│  ０│００│八一    │五０００分之七二三│
├─┼───┼────┼────┼───────┼─┼──┼──┼────┼─────────┤
││台南縣│新市鄉  ○○○○段│一０九二－一六│建│  ０│００│五二    │五０００分之七二三│
├─┼───┼────┼────┼───────┼─┼──┼──┼────┼─────────┤
││台南縣│新市鄉  ○○○○段│一０九二－一七│建│  ０│００│二三    │五０００分之七二三│
├─┼───┼────┼────┼───────┼─┼──┼──┼────┼─────────┤
││台南縣│新市鄉  ○○○○段│一０九二－一八│建│  ０│００│二七    │五０００分之七二三│
├─┼───┼────┼────┼───────┼─┼──┼──┼────┼─────────┤
││台南縣│新市鄉  ○○○○段│一０九二－一九│建│  ０│００│三一    │五０００分之七二三│
├─┼───┼────┼────┼───────┼─┼──┼──┼────┼─────────┤
││台南縣│新市鄉  ○○○○段│一０九二－二０│建│  ０│００│０五    │五０００分之七二三│
├─┼───┼────┼────┼───────┼─┼──┼──┼────┼─────────┤
││台南縣│新市鄉  ○○○○段│一０九二－二一│建│  ０│００│八一    │五０００分之七二三│
├─┼───┼────┼────┼───────┼─┼──┼──┼────┼─────────┤
││台南縣│新市鄉  ○○○○段│一０九二－三０│建│  ０│００│三六    │五０００分之七二三│
├─┼───┼────┼────┼───────┼─┼──┼──┼────┼─────────┤
││台南縣│新市鄉  ○○○○段│一０九二－三一│建│  ０│００│０六    │五０００分之七二三│
└─┴───┴────┴────┴───────┴─┴──┴──┴────┴─────────┘
┌──────────────────────────────────────────────┐
│附表乙：                                                          八十九年度上更(二)字第八三號│
├─┬─────────────────────┬─┬──────────┬─────────┤
│編│    土        地        坐        落      │地│    面          積  │                  │
│  ├───┬────┬────┬───────┤  ├──┬──┬────┤權  利  範  圍    │
│號│縣  市│鄉鎮市區○   段   │  地      號  │目│公頃│公畝│平方公尺│                  │
├─┼───┼────┼────┼───────┼─┼──┼──┼────┼─────────┤
│１│台南縣│新市鄉  ○○○○段│一０九二      │建│  ０│０三│二五    │五０００分之七二三│
├─┼───┼────┼────┼───────┼─┼──┼──┼────┼─────────┤
│２│台南縣│新市鄉  ○○○○段│一０九二－一五│建│  ０│００│八一    │五０００分之七二三│
├─┼───┼────┼────┼───────┼─┼──┼──┼────┼─────────┤
│３│台南縣│新市鄉  ○○○○段│一０九二－一六│建│  ０│００│五二    │五０００分之七二三│
├─┼───┼────┼────┼───────┼─┼──┼──┼────┼─────────┤
│４│台南縣│新市鄉  ○○○○段│一０九二－一七│建│  ０│００│二三    │五０００分之七二三│
├─┼───┼────┼────┼───────┼─┼──┼──┼────┼─────────┤
│５│台南縣│新市鄉  ○○○○段│一０九二－一八│建│  ０│００│二七    │五０００分之七二三│
├─┼───┼────┼────┼───────┼─┼──┼──┼────┼─────────┤
│６│台南縣│新市鄉  ○○○○段│一０九二－一九│建│  ０│００│三一    │五０００分之七二三│
├─┼───┼────┼────┼───────┼─┼──┼──┼────┼─────────┤
│７│台南縣│新市鄉  ○○○○段│一０九二－二０│建│  ０│００│０五    │五０００分之七二三│
├─┼───┼────┼────┼───────┼─┼──┼──┼────┼─────────┤
│８│台南縣│新市鄉  ○○○○段│一０九二－二一│建│  ０│００│八一    │五０００分之七二三│
├─┼───┼────┼────┼───────┼─┼──┼──┼────┼─────────┤
│９│台南縣│新市鄉  ○○○○段│一０九二－三０│建│  ０│００│三六    │五０００分之七二三│
├─┼───┼────┼────┼───────┼─┼──┼──┼────┼─────────┤
│１０│台南縣│新市鄉  ○○○○段│一０九二－三一│建│  ０│００│０六    │五０００分之七二三│
├─┴───┴────┴────┴───────┴─┴──┴──┴────┴─────────┤
│附表乙１：                                                                                  │
├──┬─────┬─────────────┬───────────────────────┤
│編號│上訴人姓名│應受移轉登記之應有部分比例│  備                                    考    │
├──┼─────┼─────────────┼───────────────────────┤
│ １ │丁 ○ ○  │一００００分之三九０五    │                                              │
├──┼─────┼─────────────┼───────────────────────┤
│ ２ │甲 ○ ○  │一００００分之一０七五    │                                              │
├──┼─────┼─────────────┼───────────────────────┤
│ ３ │乙 ○ ○  │一００００分之八三０      │                                              │
├──┼─────┼─────────────┼───────────────────────┤
│ ４ │辛 ○ ○  │一００００分之二七七      │                                              │
├──┼─────┼─────────────┼───────────────────────┤
│ ５ │丙 ○ ○  │一００００分之二七七      │                                              │
├──┼─────┼─────────────┼───────────────────────┤
│ ６ │庚 ○ ○  │一００００分之二七七      │                                              │
├──┼─────┼─────────────┼───────────────────────┤
│ ７ │己 ○ ○  │一００００分之五六三      │                                              │
├──┼─────┼─────────────┼───────────────────────┤
│ ８ │戊 ○ ○  │一００００分之五六三      │                                              │
├──┼─────┼─────────────┼───────────────────────┤
│ ９ │壬○○○  │一００００分之二二三三    │                                              │
└──┴─────┴─────────────┴───────────────────────┘
┌──────────────────────────────────────────────┐
│附表丙：                                                          八十九年度上更(二)字第八三號│
├─┬─────────────────────┬─┬──────────┬─────────┤
│編│    土        地        坐        落      │地│    面          積  │                  │
│  ├───┬────┬────┬───────┤  ├──┬──┬────┤權  利  範  圍    │
│號│縣  市│鄉鎮市區○   段   │  地      號  │目│公頃│公畝│平方公尺│                  │
├─┼───┼────┼────┼───────┼─┼──┼──┼────┼─────────┤
│１│台南縣│新市鄉  ○○○○段│一０九０      │建│  ０│０三│七０    │二五分之六        │
├─┼───┼────┼────┼───────┼─┼──┼──┼────┼─────────┤
│２│台南縣│新市鄉  ○○○○段│一０九０－一  │建│  ０│０一│０六    │二五分之六        │
├─┼───┼────┼────┼───────┼─┼──┼──┼────┼─────────┤
│３│台南縣│新市鄉  ○○○○段│一０九０－二  │建│  ０│００│八五    │二五分之六        │
├─┼───┼────┼────┼───────┼─┼──┼──┼────┼─────────┤
│４│台南縣│新市鄉  ○○○○段│一０九０－三  │建│  ０│００│八五    │二五分之六        │
├─┼───┼────┼────┼───────┼─┼──┼──┼────┼─────────┤
│５│台南縣│新市鄉  ○○○○段│一０九０－四  │建│  ０│００│八五    │二五分之六        │
├─┼───┼────┼────┼───────┼─┼──┼──┼────┼─────────┤
│６│台南縣│新市鄉  ○○○○段│一０九０－七  │建│  ０│０一│一六    │二五分之六        │
├─┼───┼────┼────┼───────┼─┼──┼──┼────┼─────────┤
│７│台南縣│新市鄉  ○○○○段│一０九０－八  │建│  ０│０一│三三    │二五分之六        │
├─┼───┼────┼────┼───────┼─┼──┼──┼────┼─────────┤
│８│台南縣│新市鄉  ○○○○段│一０九０－九  │建│  ０│００│二七    │二五分之六        │
├─┼───┼────┼────┼───────┼─┼──┼──┼────┼─────────┤
│９│台南縣│新市鄉  ○○○○段│一０九０－一０│建│  ０│００│四九    │二五分之六        │
├─┼───┼────┼────┼───────┼─┼──┼──┼────┼─────────┤
│１０│台南縣│新市鄉  ○○○○段│一０九０－一一│建│  ０│００│五三    │二五分之六        │
├─┼───┼────┼────┼───────┼─┼──┼──┼────┼─────────┤
││台南縣│新市鄉  ○○○○段│一０九０－一二│建│  ０│００│五七    │二五分之六        │
├─┼───┼────┼────┼───────┼─┼──┼──┼────┼─────────┤
││台南縣│新市鄉  ○○○○段│一０九０－一三│建│  ０│００│二九    │二五分之六        │
├─┴───┴────┴────┴───────┴─┴──┴──┴────┴─────────┤
│附表丙１：                                                                                  │
├──┬─────┬─────────────┬───────────────────────┤
│編號│上訴人姓名│應受移轉登記之應有部分比例│  備                                    考    │
├──┼─────┼─────────────┼───────────────────────┤
│ １ │甲 ○ ○  │一００００分之一三一五    │                                              │
├──┼─────┼─────────────┼───────────────────────┤
│ ２ │乙 ○ ○  │一００００分之一０九二    │                                              │
├──┼─────┼─────────────┼───────────────────────┤
│ ３ │辛 ○ ○  │一００００分之三六四      │                                              │
├──┼─────┼─────────────┼───────────────────────┤
│ ４ │丙 ○ ○  │一００００分之三六四      │                                              │
├──┼─────┼─────────────┼───────────────────────┤
│ ５ │庚 ○ ○  │一００００分之三六四      │                                              │
├──┼─────┼─────────────┼───────────────────────┤
│ ６ │己 ○ ○  │一００００分之一０五三    │                                              │
├──┼─────┼─────────────┼───────────────────────┤
│ ７ │戊 ○ ○  │一００００分之一０五三    │                                              │
├──┼─────┼─────────────┼───────────────────────┤
│ ８ │壬○○○  │一００００分之四三九五    │                                              │
└──┴─────┴─────────────┴───────────────────────┘
【附記】：
民事訴訟法第四百六十六條之一：
I對於第二審判決上訴，上訴人應委任律師為訴訟代理人。但上訴人或其法定代理人
  具有律師資格者，不在此限。
II上訴人之配偶、三親等內之血親、二親等內之姻親，或上訴人為法人、中央或地方
  機關時，其所屬專任人員具有律師資格並經法院認為適當者，亦得為第三審訴訟代
  理人。


司法院資訊處製作；財團法人民間司法改革基金會備份。
